臺灣高等法院刑事判決　　　　　　　　　　　　　　九十三年度上訴字第四三一號
　　上　訴　人
　　即　被　告　甲○○
　　選任辯護人　張振興　律師
右上訴人因偽造有價證券等案件，不服臺灣臺北地方法院九十二年度訴字第七一六號
，中華民國九十二年十二月十八日第一審判決（起訴案號：臺灣臺北地方法院檢察署
九十一年度偵字第八○五九號）提起上訴，本院判決如左：
    主  文
原判決關於甲○○部分撤銷。
甲○○共同意圖供行使之用，而偽造有價證券，處有期徒刑壹年捌月。偽造票號ＣＦ
0000000號、發票日民國九十年十二月三十日、面額新臺幣壹萬元、彰化商業
銀行斗六分行為付款人、發票人乙○○之支票壹紙沒收。
    事  實
一、甲○○於九十年十二月六日凌晨某時，駕車自臺南北上，在臺南市市區○○○○
    道下之公車站前，拾獲乙○○所有而於同年月五日某時在臺南市○○○○道下路
    邊攤因失竊而脫離持有之皮包一個內有信用卡一張、金融卡二張、萬用手冊及以
    彰化商業銀行斗六分行為付款人、已蓋妥發票人乙○○印章，未填載受款人、票
    面金額及發票日之空白支票一張（票據號碼為ＣＦ0000000）等物，因急
    欲北上處理事務，且與林上恩有約，乃於九十年十二月六日凌晨三時許，至臺北
    縣新店市○○路八十六巷十七號林上恩之住處前（檢察官誤載為臺北縣新店市○
    ○路五二二號前），於車內將皮包（不含皮包內之前揭支票）交予林上恩，並告
    知林上恩該只皮包係其拾獲之物，翌日（七日）中午甲○○駕車至上址林上恩住
    處前，二人在車上見面時，再將前揭乙○○遭竊之支票出示與林上恩，告知係與
    皮包一起拾獲之空白支票，要求林上恩可否設法調現，經林上恩同意後，二人基
    於共同為自己不法所有之意圖，將前揭支票侵占入己（皮包及皮包內之萬用手冊
    、信用卡等物由林上恩交女友謝貞如於九十年十二月十日至十二日間某日，在台
    北縣新店市○○路、民生路交叉處返還乙○○），再共同基於意圖供行使之用之
    犯意聯絡，由甲○○在前揭支票上填載票面金額新台幣（下同）一萬元（大寫國
    字及阿拉伯數字）、發票日九十年十二月三十日後，隨即由甲○○駕車載林上恩
    至林上恩舅父劉文秋開設位於臺北縣新店市○○路五二二號之「立隆汽車企業有
    限公司」，經林上恩在前開偽造之支票背面以其個人名義背書後，持向劉文秋偽
    稱向友人所借而兌換一萬元而行使（林上恩部分業經原審判處有期徒刑三年二月
    確定在案），嗣該紙支票經乙○○向銀行掛失止付，劉文秋於同年十二月三十一
    日持往中國農民銀行斗六分行提示時，因已掛失止付而遭退票，始經警循線查知
    上情。
二、案經乙○○訴由臺北縣政府警察局新店分局報告臺灣臺北地方法院檢察署檢察官
    偵查起訴。
    理  由
一、訊據上訴人即被告甲○○固坦承乙○○所失竊之皮包為其所拾獲，支票上之金額
    亦係其填寫，惟矢口否認有何偽造有價證券之犯行，辯謂：拾獲皮包後，交由林
    上恩返還給失主，伊有看過拾獲之皮包內有一張支票，但不知係空白支票，伊未
    要林上恩設法調現，係林上恩拿該支票要求伊幫忙填寫金額及發票日，伊不知該
    支票即係乙○○所遺失皮包內之支票云云。經查：
（一）被告右揭侵占、偽造有價證券等犯行，業經同案被告林上恩迭於偵查、原審審
      理時供承：被告甲○○交付皮包後之翌日中午時分，又開車至伊民生路住處前
      ，告知其拾獲皮包內有一紙空白支票，並說需要現金，問伊可否幫忙兌換現金
      ，經伊同意後，被告甲○○即在該紙支票上填寫金額一萬元及發票日，同日被
      告甲○○駕車載伊至伊舅舅劉文秋所開設之汽車保養廠找劉文秋兌換現金，被
      告甲○○在外等候，伊在支票背面背書後兌得現金一萬元等語（見偵卷第五、
      六頁、第五三頁，原審卷第一七九至一八四頁），並有被害人乙○○、證人劉
      文秋、謝貞如等人分別於警訊、偵查及原審審理時證述綦詳（見偵卷第八、九
      頁、第四二頁，原審卷第五五至六九頁），復有臺北縣政府警察局九十一年一
      月二十九日北警刑字第０九一００七二五五二號函附票號ＣＦ0000000
      號支票一紙正反面影本、雲林縣票據交換所退票理由單、掛失止付票據提示人
      資料查報表、遺失票據申報書各一紙附卷（偵卷第十五至十九頁）可稽，足認
      被告甲○○係與同案被告林上恩共同侵占該紙支票，而由被告甲○○於該紙支
      票填寫金額，再由林上恩向其舅舅劉文秋調現等情，堪予認定。
（二）被告甲○○雖辯稱：伊不知該支票係乙○○遺失之支票，林上恩告知係向友人
      借票，但不會填寫支票，要求伊幫忙填寫支票云云。然查，被告甲○○既於原
      審自承因曾開設通訊行，使用過支票等情，其對於使用支票應具備一般常識，
      則對於僅有發票人或其授權之人始能簽發支票並填寫票面金額、發票日之理，
      應知之甚詳，縱認林上恩係告知向友人借得之支票為真，何以林上恩不直接請
      友人填載金額，反持空白支票要求被告填寫？再佐以證人乙○○於警詢證稱：
      支票係伊所有，已先行蓋好印章，但金額、發票日空白等語，足認被告在填寫
      支票金額、發票日時，應足以從支票之發票人欄所蓋用「乙○○」印文，知悉
      支票發票人為乙○○，何以被告填寫時竟未查明支票來源及林上恩有無合法權
      利即應林上恩之請填寫此一空白支票？已有可疑。又被告復辯謂：在交予林上
      恩皮包時，有大略點過皮包內之物品，發現有一紙支票但未看，即交給林上恩
      等語，衡諸常理，被告拾獲皮包後既已打開皮包清點物品，並發現內有該紙空
      白支票，豈有略而未予查看即交予林上恩之理？況被告於原審亦供承：於被告
      林上恩再拿給其填寫金額時，已經懷疑該紙支票是否為其所拾獲之支票等語（
      見原審卷第三九頁），果如此，被告甲○○既已有所懷疑，於填寫支票金額、
      發票日時，何以未加以查看？復參以同案被告林上恩所提其與被告甲○○事後
      電話談話錄音譯文載：「甲○○：從頭到尾我們就知道那一張不能用，我在車
      上有和你說這張是撿的，你說沒有關係反正是和你舅舅調的，時間不要開久只
      要開一個月」等內容，益徵被告甲○○自始即知所填寫之支票即為被害人乙○
      ○所遺失之支票而積極參與偽造該支票之行為，洵堪認定，被告空言指摘錄音
      帶係經剪輯及不知該支票係乙○○遺失之支票置辯，殊有悖於情理，不足採信
      。
（三）又被告辯稱：拾獲支票時車上有其前妻張詩綾、其子以及友人張至德見聞云云
      。然查，證人即被告之前妻張詩綾於原審到庭證稱：伊與被告、其子及友人張
      至德同至臺南北上時，在臺南某處交流道之公車站牌處，被告拾獲一只皮包，
      在送友人張至德回松山後，即與被告一同至林上恩住處，林上恩得知拾獲皮包
      之事，即很熱心要將該只皮包交還失主，在車上被告即將皮包內之物品大略清
      點後交由林上恩處理，並告知該只皮包係拾獲，一定要交予警方或失主等語（
      見原審卷第一三九、一四○頁）。惟被告迭於偵查、原審初次調查時均僅陳稱
      伊拾獲皮包時，伊友人張至德在場等語（見偵卷第上面反面，原審卷第四○頁
      ），並未提及車上尚有張詩綾及其子之事，復參以被告於警詢、偵查及原審調
      查程序亦均未提及，則證人張詩綾及其子是否在場，即非無疑。況原審就有關
      被告甲○○交付皮包及支票時在場之人一事，訊之林上恩證稱：是他（即被告
      甲○○）自己開車來的，當時他前妻（張詩綾）絕對沒有在場等語（見原審卷
      第二四五頁），足徵證人張詩綾並未在場，證人張詩綾前開證詞應非親自見聞
      ，所證不能採為有利被告之證據。綜上所述，被告所犯事證明確，應予論罪科
      刑。
（四）另被告甲○○之辯護人於本院審理中聲請調查傳喚張至德、謝貞如、張詩綾、
      林上恩等人到庭作證，然查謝貞如、張詩綾、林上恩等人在原審偵審中均已到
      庭陳述在卷，本案事證既至臻明確，被告之犯行洵屬灼然，本院認無再予傳訊
      調查之必要，應予駁回，併予敘明。
二、按行使偽造有價證券以使人交付財物，如果所交付者即係該證券本身之價值，則
    其詐欺取財仍屬行使偽造或變造證券之行為，不另成立詐欺罪名，最高法院四十
    五年台上字第四０八號判決參照。核被告所為，均係犯刑法第三百三十七條侵占
    離本人所持有之物罪、第二百零一條第一項偽造有價證券罪。被告偽造有價證券
    後進而行使，其行使之低度行為偽造之高度行為所吸收，不另論罪。被告甲○○
    與同案被告林上恩間，就侵占、偽造有價證券等犯行，有犯意聯絡及行為分擔，
    為共同正犯。其所犯上開二罪間，有方法結果之牽連關係，應從一重之偽造有價
    證券罪處斷。
三、原審予以論科固非無見，惟被告係一時貪念致罹刑章，偽造本件支票面額不多，
    且詐得之款項亦係為同案被告林上恩所花用，實屬情輕而法重，其犯罪情節，依
    一般社會通念尚堪憫恕，本院審酌結果，認量處最低本刑猶嫌過重，依刑法第五
    十九條規定減輕其刑。原審未予審酌上情，容有未洽，被告上訴否認犯行，固無
    理由，然原判決既有上開可議，而無可維持，應由本院予以撤銷改判。爰審酌被
    告素行，其犯罪造成被害人等之損害、影響票據流通及金融秩序之程度，其犯罪
    動機、目的、手段等一切情狀，量處如主文所示之刑。末查，偽造票號ＣＦ00
    00000號、發票日九十年十二月三十日、面額新臺幣一萬元、彰化商業銀行
    斗六分行為付款人、發票人乙○○之支票一紙，雖未扣案，但無積極證據證明其
    業已滅失，併依刑法第二百零五條規定沒收之。
據上論斷，應依刑事訴訟法第三百六十九條第一項前段、第三百六十四條、第二百九
十九條第一項前段，刑法第二十八條、第二百零一條第一項、第三百三十七條、第五
十五條、第五十九條、第二百零五條，罰金罰鍰提高標準條例第一條前段，判決如主
文。
本案經檢察官施慶堂到庭執行職務。
中　　　華　　　民　　　國　　九十三　　年　　　三　　　月　　二十四　　日
                              臺灣高等法院刑事第三庭
                                  審判長法  官  張  連  財
                                        法  官  張  傳  栗
                                        法  官  黃  金  富
右正本證明與原本無異。
如不服本判決，應於收受送達後十日內向本院提出上訴書狀，其未敘述上訴之理由者
並得於提起上訴後十日內向本院補提理由書（均須按他造當事人之人數附繕本）。
                                        書記官  江  采  廷
中　　　華　　　民　　　國　　九十三　　年　　　三　　　月　　二十四　　日
附錄：本判決論罪科刑法條全文
刑法第二百零一條。
意圖供行使之用，而偽造、變造公債票、公司股票或其他有價證券者，處三年以上十
年以下有期徒刑，得併科三千元以下罰金。
行使偽造、變造之公債票、公司股票或其他有價證券，或意圖供行使之用，而收集或
交付於人者，處一年以上七年以下有期徒刑，得併科三千元以下罰金。
